【裁判字號】    93,訴,2078
【裁判日期】    950418
【裁判案由】    分割共有物
【裁判全文】
臺灣臺中地方法院民事判決  93年度訴字第2078號
  原      告  甲○○
  訴訟代理人  丙○○
  被      告  寅○○
              丑○○
              戊  ○
              丁  ○
              卯○○
              辰○○
  上      一
  訴訟代理人  庚○○
              羅豐胤    律師
              蔡素惠    律師
  上      一
  複  代理人  乙○○
  被      告  壬○○
  兼  上  一
  訴訟代理人  己○○
  被      告  癸○○
              巳○○
  上      一
  訴訟代理人  辛○○○
  被      告  午○○
上當事人間請求分割共有物事件，經本院於民國九十五年三月二
十八日言詞辯論終結，判決如下：
    主    文
兩造共有坐落台中縣沙鹿鎮○○○段○路厝小段三五七地號、地
目建、面積一一九七平方公尺及同段六一三地號、地目林、面積
六十六平方公尺及同段六一四之一地號、地目林、面積六一六平
方公尺之土地，合併分割方法為如附圖丙案所示：編號Ｅ１部分
面積一五五平方公尺及編號Ｆ１部分面積八十平方公尺分歸原告
取得；編號Ａ、Ｂ、Ｃ、Ｄ部分、面積分別均為二三五平方公尺
分歸被告寅○○、丑○○、戊○、卯○○、癸○○等五人按原應
有部分比例保持共有；編號Ｅ２部分面積一五五平方公尺及編號
Ｆ２部分面積八十平方公尺分歸被告辰○○取得；編號Ｇ部分面
積一五六平方公尺分歸被告壬○○、己○○等二人按原應有部分
比例保持共有；編號Ｈ部分面積一五六平方公尺分歸巳○○、午
○○等二人按原應有部分比例保持共有；編號Ｉ部分面積一五七
平方公尺分歸被告丁○取得。
訴訟費用由兩造依附表所示之原應有部分比例負擔。
    事實及理由
甲、程序方面：
一、按訴狀送達後，原告不得將原訴變更或追加。但該訴訟標的
    對於數人必須合一確定時，追加其原非當事人之人為當事人
    者，不在此限。民事訴訟法第二百五十五條第一項第五款定
    有明文。又按原告於判決確定前，得撤回訴之全部或一部，
    民事訴訟法第二百六十二條第一項定有明文。本件原告提起
    本訴原聲明請求：「請准將座落台中縣沙鹿鎮○○○段○路
    厝小段三五七地號、六一三地號、六一三之二地號、六一四
    之一地號等四筆土地，以原物分配，按原持分面積分配於原
    告，其餘乃由被告保持共有，其土地分配位置，以抽籤定之
    。」被繼承人蔡振坤於原告起訴前九十一年一月十三日死亡
    ，原告誤列其為當事人，嗣於九十四年二月十五日言詞辯論
    期日追加其繼承人即被告辛○○○、巳○○、子○○、蔡淑
    蕙、午○○，又於九十四年四月六日民事聲明狀聲明捨棄坐
    落台中縣沙鹿鎮○○○段○路厝小段六一三之二地號土地，
    另於九十五年一月二十七日由繼承人巳○○、午○○辦理繼
    承登記完畢，並更正訴之聲明就甲、乙、丙三分割方案中，
    編號Ｈ分歸被告巳○○、午○○維持共有取得，撤回被告辛○○○、子○○、蔡淑蕙，依前開說明，應予准許。
二、本件被告寅○○、丑○○、戊○、丁○、卯○○、癸○○、
    巳○○經合法通知，未於言詞辯論期日到場，核無民事訴訟
    法第三百八十六條各款所列情形，爰依原告之聲請，由其一
    造辯論而為判決。
乙、實體方面：
壹、原告主張：兩造共有坐落台中縣沙鹿鎮○○○段○路厝小段
    三五七地號、地目建、面積一一九七平方公尺及同段六一三
    地號、地目林、面積六十六平方公尺及同段六一四之一地號
    、地目林、面積六一六平方公尺之土地（下稱系爭土地），
    原告應有部分為四十八分之六，被告寅○○、丑○○、戊○
    、辰○○應有部分各為四十八分之六；被告丁○應有部分六
    十分之五；被繼承人蔡振坤應有部分六十分之五，由被告巳
    ○○、午○○於九十五年一月二十七日辦理繼承登記完畢，
    應有部分各為二十四分之一；被告卯○○、癸○○應有部分
    各為四十八分之三、被告己○○、壬○○應有部分各為四十
    八分之二。又其中三五七、六一三、六一四之一地號土地使
    用分區均為第二種住宅，請求合併分割，今本件共有人數眾
    多，被告等人無法與原告達成協議分割，因兩造並無不能分
    割之情事，各共有人得隨時請求分割共有物，為此爰依民法
    第八百二十四條第二項規定，對於被告等人請求分割共有物
    ，就附圖即臺中縣清水地政事務所九十四年十一月二十五日
    土地鑑定成果圖所示分割方案不留中央六米通道即採甲案，
    若留中央六米通道即採乙案，惟就丙案因被告等人均於系爭
    土地上各自擁有建物，而被告辰○○所有之建物目前同意由
    被告丁○使用，被告辰○○卻匿此不報，若依被告辰○○分
    割方案，將造成原告無建物，而忍受其餘被告占用土地之事
    實，被告所提之分割方法未兼顧土地與建物所有權人同一之
    原則，有違公平。附圖所示丙案編號Ｆ１、Ｆ２上面有房屋
    ，如果被告同意於宣判後三個月內拆屋，則同意丙案，希望
    分在Ｅ１、Ｆ１，否則主張甲、乙案。為此，提起本訴，並
    聲明：兩造所有坐落台中縣沙鹿鎮○○○段○路厝小段三五
    七、六一三、六一四之一地號等三筆土地合併分割，如附圖
    所示乙案編號Ｅ分歸原告取得；編號Ａ、Ｂ、Ｃ、Ｄ分歸被
    告寅○○、丑○○、戊○、卯○○、癸○○等五人維持共有
    取得；編號Ｆ分歸被告辰○○取得；編號Ｇ分歸被告壬○○
    、己○○等二人維持共有取得；編號Ｈ分歸巳○○、午○○
    等二人維持共有取得；編號Ｉ分歸被告丁○取得；編號Ｋ分
    歸兩造維持共有。
貳、被告部分：
一、被告丑○○、丁○、卯○○、巳○○、午○○方面：
  (一)聲明：駁回原告之訴。
  (二)陳述：被告丑○○、卯○○不同意分割原告分割方案，被告
    丁○主張依甲案或丙案分割，蓋其已經領有建造新建樓房，
    希望能夠分到該樓房及樓房門前之土地，且因為南北兩邊已
    有通路，系爭土地中央不用留六米通路，直接分割成南北兩
    邊，以盡土地之利用。被告巳○○、午○○主張甲案分割，
    因為乙案通路處有公廳，之後勢必不能拆除，廳堂後面土地
    有墳墓，也尚未撿骨，丙案中編號Ｆ１、Ｆ２上住有訴外人
    蔡陳佩真拆除也有困難。
二、被告辰○○方面：
  (一)聲明：駁回原告之訴
  (二)陳述：同意分割，也同意系爭三五七、六一三、六一四之一
    地號三筆土地合併分割，系爭三五七地號土地上，有未保存
    登記之建物，上面有人居住，希望能盡量維持現狀。系爭六
    一四之一地號土地為歷代祖先以農業畜牧使用，請求分配於
    系爭六一四之一地號土地南半部內，以免影響其他共有人的
    居住。不同意原告分割方案，原告主張附圖所示編號Ｅ分歸
    其所有，由於該位置面臨十米計劃道路與現有巷道，且完全
    為空地，價值較高。編號Ｆ部分分歸被告辰○○，該位置僅
    面臨現有巷道，且三分之二面積上有三合院土造茅草屋，現
    由被告己○○的大媽蔡陳佩真居住，造成土地無法充分使用
    。被告辰○○主張將編號Ｅ、Ｆ部分重新規劃，把編號Ｅ、
    Ｆ內未損害到三合院的範圍重新計算面積為九三點六坪，重
    新編號為Ｅ１、Ｅ２，再由原告與被告辰○○抽籤取得二分
    之一面積決定其位置。而編號Ｆ內有三合院其面積為四八點
    五坪，重新編號為Ｆ１、Ｆ２，再由原告與被告辰○○抽籤
    取得二分之一面積決定其位置，始為公平。或由原告於編號
    Ｅ１、Ｅ２及Ｆ１、Ｆ２兩組中先選其一，其餘分歸被告辰
    ○○所有。故主張依附圖丙案分割，同意分割在丙案中編號
    Ｅ２、Ｆ２，取得Ｆ２後，同意由蔡陳佩真居住到他百年後
    ，再處理。
三、被告癸○○方面：
  (一)聲明：駁回原告之訴。
  (二)陳述：同意分割，對分割位置沒有意見，並主張附圖所示甲
    案中央不要留通道。
四、被告己○○、壬○○方面：
  (一)聲明：駁回原告之訴。
  (二)陳述：同意分割，主張己○○與壬○○合併分割，主張依附
    圖乙案分割，四面雖有通路，但甲、丙案有斜坡且出入均不
    方便，若依丙案分割，同意拆除丙案中編號Ｆ１、Ｆ２上面
    房屋。
五、被告寅○○、戊○方面：未於言詞辯論期日到庭，復未提出
    書狀作何聲明或陳述。
參、不爭執事項：
一、兩造共有坐落台中縣沙鹿鎮○○○段○路厝小段三五七、六
    一三、六一四之一地號之系爭三筆土地、地目分別為建地、
    林地、林地、林地，被告等人無法與原告達成協議分割，因
    兩造並無不能分割之情事。
二、原告應有部分為四十八分之六，被告寅○○、丑○○、戊○
    、辰○○應有部分各為四十八分之六；被告丁○應有部分六
    十分之五；被告巳○○、午○○應有部分各為二十四分之一
    ；被告卯○○、癸○○應有部分各為四十八分之三、被告己○○、壬○○應有部分各為四十八分之二。
三、附圖所示丙案編號Ｆ１、Ｆ２部分上有三合院舊房子，現由
    被告己○○的大媽蔡陳佩真居住。
肆、得心證之理由：
一、共有人就共有物之分割方法不能達成協議者，任何共有人得
    請求法院判決分割共有物，民法第八百二十四條第二項定有
    明文。原告主張系爭三筆土地為兩造所共有，應有部分如附
    表所示，系爭三筆土地之土地使用分區均為第二種住宅，並
    無不能合併分割之情形，兩造就之亦無不分割之特約，且就
    分割方法未能達成協議之事實，業據原告提出九十三年八月
    十九日地籍圖謄本、土地登記謄本、九十二年一月六日地籍
    圖謄本、地圖、基地平面配置圖、台中縣沙鹿鎮都市計畫土
    地使用分區證明書、九十三年十一月十日地籍圖謄本及台中
    縣沙鹿鎮調解委員會通知書等影本各一份、土地分割示意圖
    影本二份及戶籍謄本十二紙附卷為證，並據台中縣清水地政
    事務所以九十三年十二月三日清地測字第0930021528號函覆
    本院「可辦理合併分割」等情屬實，堪信原告之主張為真正
    ，則原告依共有物分割請求權，請求合併分割系爭三筆土地
    等主張，揆諸前揭說明，應無不合。
二、次按法院定共有物之分割方法，應斟酌當事人之聲明、共有
    物之性質、經濟效用及全體共有人之利益等公平決之。經查
    ：依本院函請地政機關派員會同本院及兩造於九十四年三月
    二十三日履勘現場所見，系爭三筆土地上，其中坐落台中縣
    沙鹿鎮○○○段○路厝小段三五七地號土地，存有三合院舊
    厝，現使用人為被告寅○○、戊○、丁○、巳○○、午○○
    、卯○○、癸○○及己○○、壬○○的大媽蔡陳佩真；另由
    被告丁○興建二間新建二層樓房並使用中。同段六一三地號
    土地搭建有鐵皮倉庫，由被告巳○○、午○○共同使用中。
    同段六一四之一地號土地為竹林及墓地。而系爭三筆土地南
    北兩側現設有產業道路，西側緊鄰十五米寬之道路，東側則
    為十點五米計劃道路，此有本院九十四年三月二十三日勘驗
    筆錄、附圖及台中縣清水地政事務所繒製之土地現況鑑定圖
    在卷可稽。嗣經本院會同台中縣清水地政事務所測量人員與
    兩造於九十四年十一月九日勘測現場，分別依兩造之主張，
    由測量人員測繪如附圖甲案、乙案及丙案等分割方案，此有
    本院九十四年十一月九日勘驗筆錄及臺中縣清水地政事務所
    九十四年十一月二十五日土地鑑定成果圖存卷可稽。是就系
    爭土地應如何分割始為適當乙節以論，原告係主張系爭土地
    鑑定成果圖所示丙案編號Ｆ１、Ｆ２上面有房屋，如果被告
    同意於宣判後三個月內拆屋，則同意丙案，希望分在Ｅ１、
    Ｆ１，否則主張甲、乙案，分割方案也可以不留中央六米通
    道，故主張甲案，至被告方面，其中被告丑○○、卯○○不
    同意分割原告分割方案；被告丁○則希望能夠分到樓房及樓
    房門前之土地，故主張依系爭土地鑑定成果圖甲案或丙案分
    割，因為南北兩邊已有通路，系爭土地中央不用留六米通路
    ；被告巳○○、午○○主張甲案分割，因為乙案通路處有公
    廳，之後勢必不能拆除，廳堂後面土地有墳墓，也尚未撿骨
    ，丙案中編號Ｆ１、Ｆ２上住有訴外人蔡陳佩真拆除也有困
    難；被告辰○○則希望分配於系爭六一四之一地號土地南半
    部內，不同意原告分割方案，故主張依系爭土地鑑定成果圖
    丙案分割，同意分割在丙案中編號Ｅ２、Ｆ２，取得Ｆ２後
    ，同意由蔡陳佩真居住到他百年後，再處理；被告癸○○同
    意分割，對分割位置沒有意見，並主張甲案中央不要留通道
    ；被告己○○、壬○○主張己○○與壬○○合併分割，依系
    爭土地鑑定成果圖乙案分割，四面雖有通路，但甲、丙案有
    斜坡且出入均不方便，若依丙案分割，同意拆除丙案中編號
    Ｆ１、Ｆ２上面房屋。是本院審酌兩造上開陳述意見及聲明
    、共有物之性質、經濟效用及其使用現況，因乙案通路處有
    公廳，之後勢必不能拆除，且因南北兩邊已有通路，待建築
    線退縮後，系爭土地中央應不用留六米通路，乙案較不可採
    ，暨參酌全體共有人之利益及公平等情事，認以附圖丙案所
    示分割方法至為允當，即將兩造共有坐落台中縣沙鹿鎮○○○段○路厝小段三五七地號、地目建、面積一一九七平方公
    尺及同段六一三地號、地目林、面積六十六平方公尺及同段
    六一四之一地號、地目林、面積六一六平方公尺之土地，合
    併分割方法為如附圖丙案所示：編號Ｅ１部分面積一五五平
    方公尺及編號Ｆ１部分面積八十平方公尺分歸原告取得；編
    號Ａ、Ｂ、Ｃ、Ｄ部分、面積分別均為二三五平方公尺分歸
    被告寅○○、丑○○、戊○、卯○○、癸○○等五人按原應
    有部分比例保持共有；編號Ｅ２部分面積一五五平方公尺及
    編號Ｆ２部分面積八十平方公尺分歸被告辰○○取得；編號
    Ｇ部分面積一五六平方公尺分歸被告壬○○、己○○等二人
    按原應有部分比例保持共有；編號Ｈ部分面積一五六平方公
    尺分歸巳○○、午○○等二人按原應有部分比例保持共有；
    編號Ｉ部分面積一五七平方公尺分歸被告丁○取得，爰判決
    如主文第一項所示。
三、分割共有物之訴，係合兩造之必要共同訴訟，原、被告之間
    本可互換地位，本件原告起訴雖於法有據，但被告之應訴實
    因訴訟性質所不得不然，故所為抗辯自為伸張或防衛權利所
    必要，是以本院認本件之訴訟費用應由兩造按其應有部分之
    比例分擔（詳如附表）較為公允，爰諭知如主文第二項所示
    。
伍、訴訟費用負擔之依據：民事訴訟法第八十條之一、第八十五
    條第一項但書。
中    華    民    國    95    年    4    月    18    日
                  民事第二庭    法  官  呂明坤
┌─────────────────────────┐
│ 附  表：                                         │
├──────────┬──────────────┤
│     共  有  人     │       應  有  部  分       │
├──────────┼──────────────┤
│      甲○○        │        四十八分之六        │
├──────────┼──────────────┤
│      寅○○        │        四十八分之六        │
├──────────┼──────────────┤
│      丑○○        │        四十八分之六        │
├──────────┼──────────────┤
│      戊  ○        │        四十八分之六        │
├──────────┼──────────────┤
│      辰○○        │        四十八分之六        │
├──────────┼──────────────┤
│      丁  ○        │        六十分之五          │
├──────────┼──────────────┤
│      卯○○        │        四十八分之三        │
├──────────┼──────────────┤
│      癸○○        │        四十八分之三        │
├──────────┼──────────────┤
│      己○○        │        四十八分之二        │
├──────────┼──────────────┤
│      壬○○        │        四十八分之二        │
├──────────┼──────────────┤
│      巳○○        │        二十四分之一        │
├──────────┼──────────────┤
│      午○○        │        二十四分之一        │
└──────────┴──────────────┘
正本係照原本作成。
如對本判決上訴，須於判決送達後20日內向本院提出上訴狀。
中    華    民    國    95    年    4    月    18    日
                                書記官


司法院資訊處製作；財團法人民間司法改革基金會備份。
